臺灣臺北地方法院刑事判決　　　　　　　 99年度易字第431號
公　訴　人　臺灣臺北地方法院檢察署檢察官
被　　　告　許金玉
　　　　　　許秋月
上列被告等因公共危險案件，經檢察官提起公訴（98年度偵字第
1166 0號），本院判決如下：
    主  文
許金玉、許秋月均無罪。
    理  由
一、公訴意旨略以：被告許金玉、許秋月明知防火間隔（逃生通
    道）為供意外災變逃生之通道。被告許金玉竟於民國85年間
    取得門牌號碼臺北市○○區○○路3段71巷9弄臨2之1號（二
    層樓建築物，於75年間所興建之違章建築，下稱A 房屋）之
    處分權後，即在該房屋與隔壁集合式住宅臺北市○○區○○
    路3 段73號至85號「福之鄉大廈」住宅之防火間隔（消防通
    道），加蓋第二層樓房且在一樓防火間隔加裝如附件1 相片
    所示鐵門並上鎖之方式，藉以阻塞隔絕「福之鄉大廈」集合
    式住宅之防火間隔，至88年4 月23日刑法第189條之2修正公
    布施行後，仍繼續以此方式，阻塞上開集合住宅之防火間隔
    （逃生通道），使大廈集合住宅住戶在火災發生等災變時，
    無法經由防火間隔之逃生通道避難，致生危害於他人生命。
    被告許秋月則為門牌號碼臺北市○○區○○路3段75號2樓之
    4（下稱B房屋）之所有權人，為「福之鄉大廈」集合式住宅
    之所有權人之一，於88年9月間取得B房屋所有權後，即沿用
    前建物所有權人即被告許金玉在「福之鄉大廈」集合式住宅
    之消防通道上加蓋如附件2相片所示平臺及如附件3相片所示
    鐵窗之方式，藉以阻塞隔絕防火間隔，使該大廈集合住宅2
    樓以上住戶在火災發生等災變時，無法經由防火間隔之逃生
    通道避難，致生危害於他人生命。因認被告許金玉、許秋月
    均涉犯刑法第189條之2第1 項後段之阻塞集合住宅之逃生通
    道罪嫌等語。
二、按犯罪事實應依證據認定之，無證據不得認定犯罪事實；次
    按不能證明被告犯罪者，應諭知無罪之判決，刑事訴訟法第
    154條第2項、第301條第1項分別定有明文。又事實之認定，
    應憑證據，如未能發現相當證據，或證據不足以證明，自不
    能以推測或擬制之方法，為裁判基礎；且認定不利於被告之
    事實須依積極證據，苟積極證據不足為不利於被告事實之認
    定時，即應為有利於被告之認定；另認定犯罪事實所憑之證
    據，雖不以直接證據為限，間接證據亦包括在內，然而無論
    直接證據或間接證據，其為訴訟上之證明，須於通常一般之
    人均不致有所懷疑，而得確信其為真實之程度者，始得據為
    有罪之認定，倘其證明尚未達到此一程度，而有合理之懷疑
    存在而無從使事實審法院得有罪之確信時，即應由法院為諭
    知被告無罪之判決，最高法院分別著有40年臺上字第86號、
    30年上字第816號、76年臺上字第4986 號判例可資參照。次
    按阻塞戲院、商場、餐廳、旅店或其他公眾得出入之場所或
    公共場所之逃生通道，致生危險於他人生命、身體或健康者
    ，處3 年以下有期徒刑。阻塞集合住宅或共同使用大廈之逃
    生通道，致生危險於他人生命、身體或健康者，亦同，刑法
    第189條之2第1 項定有明文。是以本件公訴意旨所指本罪之
    構成要件，必係以阻塞集合住宅之逃生通道，而有致生危險
    於他人生命、身體或健康者，始足當之。因此，若行為人所
    阻塞者並非集合住宅之逃生通道，縱然其增設違章建築之行
    為有妨礙鄰近住戶生活便利之虞，仍不能以本罪相繩，合先
    敘明。
三、公訴意旨認被告許金玉、許秋月涉犯前揭犯行，無非以被告
    2人之供述、告發人褚玉鳳之證述、現場照片16 幀、臺北市
    松山地政事務所98年12月21 日北市松三字第09831996800號
    函文及附件、臺灣臺北地方法院檢察署檢察事務官97年7 月
    24日履勘現場筆錄及地籍圖為其主要論據。訊據被告許金玉
    、許秋月均矢口否認有何阻塞集合住宅之逃生通道之犯行，
    被告許金玉辯稱：A 房屋係伊父親於75年時興建，伊並沒有
    任何增建之行為，A 房屋坐落在伊向國有財產局承租之土地
    上，該土地與「福之鄉大廈」坐落之基地是相連，而「福之
    鄉大廈」的防火隔間是在A房屋的後面，防火間隔內如附件1
    所示之鐵門，是由「福之鄉大廈」77、79號住戶裝設、使用
    ，與伊無涉；被告許秋月則辯稱：如附件2所示之平臺是「
    福之鄉大廈」建商搭蓋的，其雖有在平臺上置放洗衣機，但
    平臺下方是由1樓住戶使用，而如附件3所示之鐵窗則是「福
    之鄉大廈」管理委員會為避免小偷攀爬進入行竊，才加以裝
    設，故其並沒有阻塞逃生通道之行為等語。
四、經查：
  (一)證據能力部分：
    本判決以下所引之證據，被告許金玉、許秋月及檢察官均未
    爭執其證據能力，且均未於言詞辯論終結前聲明異議，本院
    審酌其作成時之情況，認為並無不適當之情事，依刑事訴訟
    法第159條之5第2 項規定，認應均具有證據能力，合先敘明
    。
  (二)查本件被告許金玉所居住、使用之A 房屋，坐落於被告許金
    玉向財政部國有財產局臺灣北區辦事處承租之臺北市○○區
    ○○段2小段807-2號土地，被告許秋月則為B 房屋所有權人
    等事實，為被告2人所自承，並有臺北市松山地政事務所98
    年12月21日北市松地三字第09831996800號函文及附件1份、
    國有基地租賃契約書（98）國基租字第60號1紙在卷可稽（
    見98年度偵字第11660號卷第45至114、127 頁）；且依上開
    「福之鄉大廈」之使用執照（76使字第0601號）所載，上開
    為地上12層、地下2層1棟RC造建築物，此亦有臺北市建築管
    理處99年7月8日北市都建查字第09967990000 號函文所附使
    用執照圖說及平、立面竣工圖等件在卷可按（見本院卷第80
    、100至117 頁），則依建築技術規則建築設計施工編第1條
    第21款之規定，上開「福之鄉大廈」確屬「集合住宅」。是
    前開事實均堪認定屬實。
  (三)公訴意旨雖認被告許金玉加蓋A 房屋第二層樓房且在一樓防
    火間隔加裝如附件1 相片所示鐵門並上鎖之方式，及被告許
    秋月加蓋如附件2相片所示平臺及如附件3相片所示鐵窗之方
    式，阻塞集合住宅之逃生通道等語。然經證人即臺北市政府
    消防局第三大隊隊員陳冠霖隨同本院勘驗現場後結證稱：「
    其等消防隊的救災動線是以大樓的樓梯為主，前開「福之鄉
    大廈」大樓二支安全梯可以逃生，且大樓原本設計的走廊夠
    寬，且消防避難指示燈、公共照明燈等設置，依其等現場觀
    看的結果，這些設備都有，安全梯也沒有阻塞的情形，因此
    認為「福之鄉大廈」消防動線通暢，至於附件2 相片所示平
    臺及如附件3 相片所示鐵窗是否屬於違章建築，要請建築管
    理處認定。A 房屋則與「福之鄉大廈」主建物分離，如果建
    物後方發生火災，其等搶救的動線，是從八德路3段71巷9弄
    或是北寧路，或是從八德路3 段79巷進入，救災的車輛、人
    員都可以從這三個方向進入等語綦詳，而證人即前開「福之
    鄉大廈」主任管理委員林田則證稱：該大樓的消防設備都有
    檢查，也有定期維修，這些都有紀錄可查等語明確（見本院
    卷第194至195頁），並經本院於100年4月15日勘驗屬實，有
    勘驗筆錄及相片2 幀在卷足憑（見本院卷第203至204頁）。
    則依證人陳冠霖之證言，可知A房屋、如附件2相片所示平臺
    ，及如附件3 相片所示鐵窗，顯均未阻塞逃生通道。則縱被
    告許金玉有公訴意旨所指搭建A 房屋第二層，及增建前開平
    臺，及被告許秋月子使用前開平臺，及裝設上揭鐵窗之行為
    ，均與阻塞集合住宅逃生通道致生危險罪之構成要件尚屬有
    間，自難以該罪相繩。
  (四)又查，如附件1 所示之鐵門，係上開「福之鄉大廈」建商所
    搭建，白天時鐵門沒有上鎖，不論是從81號或75號均可通行
    ，晚上時會自75號門扇這邊用鐵絲鉤住，但鐵門仍可以隨時
    打開，之前建築管理處曾拆除門扇，但於100年3月間，因擔
    心小偷進入，曾又將門扇裝上，目前已拆下放在1 樓後方等
    情，除據證人即前揭「福之鄉大廈」住戶林書鴻證述明確外
    （見本院卷第195 頁），復經本院勘驗屬實，有前開勘驗筆
    錄及相片4幀附卷可佐（見本院卷第205至208 頁），足徵被
    告許金玉辯稱如附件1 所示之鐵門非其裝設、使用等語，顯
    與事實相符而可採信。前開鐵門既非被告許金玉裝設、使用
    ，自難僅依告發人褚玉鳳於警詢、偵查之告發，逕論被告許
    金玉於罪。
  (五)至A 房屋及前開鐵門、平臺、鐵窗是否均屬違章建築，均與
    阻塞集合住宅逃生通道之認定無涉，而無從執此認定被告許
    金玉、許秋月已該當阻塞集合住宅逃生通道致生危險犯行，
    附此敘明。
五、綜上所述，本件依調查所得證據尚不足以證明被告許金玉、
    許秋月確有阻塞集合住宅之逃生通道致生危險之犯行，此外
    復查無其他積極證據足資證明被告2 人有何公訴人所指犯行
    ，揆諸上開說明，因不能證明被告2 人犯罪，自應為其無罪
    之諭知。
據上論斷，應依刑事訴訟法第301條第1項，判決如主文。
本案經檢察官趙雪瑛到庭執行職務。
中    華    民    國   100    年    6     月    3     日
                  刑事第十三庭  法  官  陳君鳳
以上正本證明與原本無異。
如不服本判決應於收受送達後10日內向本院提出上訴書狀，並應
敘述具體理由；其未敘述上訴理由者，應於上訴期間屆滿後20日
內向本院補提理由書（均須按他造當事人之人數附繕本）「切勿
逕送上級法院」。告訴人或被害人如對於本判決不服者，應具備
理由請求檢察官上訴，其上訴期間之計算係以檢察官收受判決正
本之日期為準。
                                書記官  楊湘雯
中    華    民    國   100    年    6     月    7     日